最高法院刑事判決　　　　　　　　　 110年度台上字第5751號
上　訴　人　李鋐鉎


　　　　　　蘇偉銘


上列上訴人等因違反毒品危害防制條例等罪案件，不服臺灣高等
法院高雄分院中華民國110年3月31日第二審判決（109 年度上訴
字第1465號，起訴案號：臺灣高雄地方檢察署108 年度偵字第72
41號），提起上訴，本院判決如下：
    主  文
原判決及第一審判決關於李鋐鉎轉讓偽藥部分，均撤銷。
李鋐鉎犯轉讓偽藥罪，處有期徒刑參月。
其他上訴駁回。
    理  由
壹、撤銷改判（即上訴人李鋐鉎轉讓偽藥）部分：
本件原判決關於李鋐鉎轉讓偽藥部分，認定李鋐鉎明知愷他命
  為毒品危害防制條例（下稱毒品條例）所列管之第三級毒品，
  亦為藥事法所列管之偽藥，不得持有或轉讓，竟因與其同居之
  蕭心怡（原名蕭貞瑀）詢問可否施用時，基於轉讓偽藥之犯意
  ，告以「要抽就自己拿」，蕭心怡乃於民國108年4月9 日凌晨
  ，自行從李鋐鉎向劉仲祐購得之愷他命（李鋐鉎就此部分犯持
  有第三級毒品純質淨重20公克以上罪，業經第一審法院判處有
  期徒刑8月，並經原審法院以109年度上易字第598 號判決駁回
  李鋐鉎之上訴確定）中，取出部分並分裝如附表編號1至6所示
  6包愷他命而持有之（蕭心怡持有純質淨重13.178 公克之愷他
  命部分，業經第一審判決諭知無罪確定），以此方式無償轉讓
  附表編號1至6所示之愷他命予蕭心怡犯行。已綜合李鋐鉎於警
  詢、偵查、第一審及原審時之自白、證人蕭心怡之證詞，佐以
  搜索扣押筆錄、扣押物品目錄表、高雄市立凱旋醫院濫用藥物
  成品檢驗鑑定書等證據資料，敘明得心證之理由。並說明：①
  愷他命除係第三級毒品外，如何亦應屬國內違法製造之偽藥；
  ②如何認定李鋐鉎明知愷他命係偽藥而仍轉讓予蕭心怡；③李
  鋐鉎對於轉讓偽藥予蕭心怡之行為，於偵查及審理時均自白；
  ④李鋐鉎用以轉讓予蕭心怡之附表編號1至6所示愷他命與李鋐
  鉎已判決確定之持有第三級毒品純質淨重20公克以上罪之愷他
  命來源同一等旨（見原判決第9 至11、13、15至16頁）。因而
  維持第一審論處李鋐鉎犯藥事法第83條第1 項之轉讓偽藥罪刑
  （處有期徒刑10月）部分之判決，駁回李鋐鉎此部分在第二審
  之上訴等情。
經核原判決關於李鋐鉎轉讓偽藥部分之採證、認事及用法，除
  後述未依毒品條例第17條第1項、修正前毒品條例第17條第2項
  規定減輕其刑，有所未當外，並無違背法令之處。
惟查：
㈠行為人轉讓甲基安非他命（未達法定應加重其刑之一定數量）
  予成年人，同時該當藥事法第83條第1 項轉讓禁藥罪及毒品條
  例第8條第2項轉讓第二級毒品罪之構成要件，應依重法優於輕
  法之原則，擇較重之轉讓禁藥罪論處。又行為人轉讓同屬禁藥
  之第二級毒品甲基安非他命（未達法定應加重其刑之一定數量
  ）予成年人（非孕婦），依重法優於輕法之原則，擇較重之藥
  事法第83條第1 項轉讓禁藥罪論處，如行為人供出甲基安非他
  命來源，因而查獲其他正犯或共犯者，且於偵查及歷次審判中
  均自白，分別仍有毒品條例第17條第1項、第2項規定減輕（或
  免除）其刑之適用。此均為本院最近之一致見解。而行為人轉
  讓同屬偽藥之第三級毒品愷他命，倘有上開合於毒品條例第17
  條第1項、第2項之情形，亦應採相同見解，始為適法。本件依
  卷內資料：李鋐鉎持有第三級毒品純質淨重20公克以上罪部分
  ，供出毒品來源因而查獲劉仲祐，而有毒品條例第17條第1 項
  規定之適用，且李鋐鉎用以轉讓予蕭心怡之愷他命來源與之相
  同；另李鋐鉎於偵查及歷次審判中均自白上開轉讓偽藥之犯行
  ，雖論以藥事法第83條第1 項之轉讓偽藥罪，然依前揭說明，
  本件亦應依毒品條例第17條第1項及修正後毒品條例第17條第2
  項規定減輕其刑（雖符合修正前、後之毒品條例第17條第2 項
  規定，惟比較結果，仍適用修正前之規定）。原審未及審酌，
  對李鋐鉎此部分所為，以法律不得割裂適用之法理，未適用毒
  品條例第17條第1項及修正前毒品條例第17條第2項規定減輕其
  刑，有適用法則不當之違誤。
㈡綜上，李鋐鉎之上訴意旨謂其不知愷他命係偽藥等語，雖非可
  採，惟其指原判決及第一審判決關於其轉讓偽藥部分未及適用
  毒品條例第17條第1項及修正前毒品條例第17條第2項規定，有
  適用法則不當之違誤，應認為有理由。而原判決及第一審判決
  既有上開適用法則不當之違誤，且於李鋐鉎不利，自無從維持
  。而上開違法情形並不影響李鋐鉎此部分轉讓偽藥犯罪事實之
  確定，且可據以為判決，應由本院將原判決及第一審判決關於
  李鋐鉎轉讓偽藥部分均撤銷，自為判決。
㈢核李鋐鉎此部分所為，係犯藥事法第83條第1 項之轉讓偽藥罪
  。李鋐鉎於偵查及審判中均自白轉讓偽藥犯行，爰依修正前毒
  品條例第17條第2 項規定減輕其刑；又李鋐鉎供出該愷他命之
  來源，因而查獲劉仲祐部分，亦應依毒品條例第17條第1 項規
  定減輕其刑，並依法遞減之。爰以原審就此部分之科刑辯論為
  基礎，審酌李鋐鉎品行、智識程度、生活狀況、犯罪之動機、
  目的、手段、所生危害情節及犯後態度等一切情狀，量處如主
  文第二項所示之刑。
貳、上訴駁回（即李鋐鉎與上訴人蘇偉銘【以下除分別載稱姓名
    者外，與李鋐鉎合稱為「上訴人等」】共同販賣第三級毒品
    ）部分：
按刑事訴訟法第377 條規定：上訴於第三審法院，非以判決違背
法令為理由，不得為之。是提起第三審上訴，應以原判決違背法
令為理由，係屬法定要件。如果上訴理由書狀並未依據卷內訴訟
資料，具體指摘原判決不適用何種法則或如何適用不當，或所指
摘原判決違法情事，顯與法律規定得為第三審上訴理由之違法情
形，不相適合時，均應認其上訴為違背法律上之程式，予以駁回
。
本件原判決維持第一審論處上訴人等分別如原判決附表一編號 1
、2所示之共同販賣第三級毒品共2罪刑（李鋐鉎各處有期徒刑 4
年、4年4月；蘇偉銘各處有期徒刑3年9月、4 年），並為沒收（
追徵）宣告部分之判決，駁回上訴人等在第二審之上訴，已分別
詳敘其調查證據之結果及證據取捨並認定事實之理由；所為論斷
，均有卷存證據資料可資覆按。
上訴人等之上訴意旨略稱：
李鋐鉎部分：
㈠李鋐鉎學歷僅高中畢業，且係以原價售予莊智清，並未因此獲
  利，情節尚屬輕微、惡性非重，本身又無毒品前科，素行良好
  ，且於偵查中即已坦承犯行，顯係情輕法重，原審就此等共同
  販賣第三級毒品犯行部分，未依刑法第59條規定酌減其刑，有
  判決適用法律不當之違法。
㈡李鋐鉎就此部分犯罪，於偵審中均自白，犯後態度良好，又係
  以成本價售予莊智清，所得非鉅，販賣對象僅一人，對於社會
  亦尚未有極嚴重之危害，第一審判決於適用毒品條例第17條第
  2 項規定減刑後，量刑仍屬過重，不符比例原則。原審竟予以
  維持，有判決適用法律不當之違法等語。
蘇偉銘部分：
㈠蘇偉銘雖有原判決附表一編號1 所示之犯行，惟並無原判決附
  表一編號2 所示之犯行，原審就此部分僅以推測而無其他證據
  佐證，有違自由心證法則，願接受測謊，以釐清事實，原判決
  就此有適用法則不當之違誤。
㈡蘇偉銘自始即坦承全部犯罪事實，且有正當工作，並非不務正
  業，育有5 歲之子，需獨自扶養，如入獄服刑，將使子失其所
  怙，讓家庭陷入困頓，實堪憫恕，請酌量減輕其刑至2 年，並
  諭知緩刑之宣告等語。
惟查：
證據之取捨及事實之認定，為事實審法院之職權，苟其判斷無
  違經驗法則或論理法則，復已敘述其憑以判斷之心證理由，即
  不能任意指為違法。
㈠原判決綜合卷內所有證據資料及調查證據之結果，於理由欄敘
  明認定上訴人等有原判決事實欄一所載，明知愷他命為毒品條
  例所列管之第三級毒品，非經許可不得販賣，竟共同基於販賣
  第三級毒品以營利之犯意聯絡，分別於原判決附表一編號1、2
  所示時間、地點、方式，共同販賣愷他命予莊智清各1 次等犯
  行之得心證理由。另對於蘇偉銘於原審時否認原判決附表一編
  號2所示犯行，辯稱：108年1 月25日下午我自高鐵站載李鋐鉎
  回到李鋐鉎租屋處後，就先行離開，該次交易是李鋐鉎與莊智
  清自行為之等語，如何認與事實不符而無足採等情，詳予指駁
  （見原判決第4至8頁）。
㈡經核原判決關於此部分之採證認事並無違反經驗法則、論理法
  則，亦無任意推定犯罪事實、違背證據法則、調查職責未盡、
  判決理由不備、理由矛盾、不適用法則或適用法則不當之違誤
  。
㈢再：
⒈刑事訴訟法第379 條第10款固規定，依本法應於審判期日調查
  之證據而未予調查者，其判決當然違背法令。但應行調查之證
  據範圍，在同法並未定有明文，該項證據，自係指第二審審判
  中已存在之證據，且與待證事實有重要關係，在客觀上認為應
  行調查者而言。依卷內資料，蘇偉銘及其原審辯護人於原審審
  判期日，經原審審判長詢以「尚有無證據請求調查」時，均答
  稱：「無」（見原審卷第265 頁）。原審認蘇偉銘本件犯罪之
  事證已明，未再贅為測謊等其他無益之調查，亦難謂有調查證
  據職責未盡之違誤。
⒉刑之量定，乃法律賦予法院自由裁量之事項，倘於科刑時，已
  以行為人之責任為基礎，並斟酌刑法第57條所列各款事項，而
  未逾越法定刑度，即難謂違法。原判決關於上訴人等共同販賣
  第三級毒品部分，已敘明第一審判決以上訴人等犯罪之責任為
  基礎，經審酌刑法第57條所定科刑輕重應審酌之事項（包括其
  品行、智識程度、生活狀況、犯罪動機、目的、手段、獲利、
  所生損害暨犯後態度等一切情狀），而為量刑，並無過重情事
  等旨（見原判決第17至18頁）。核無逾越法定刑度、濫用量刑
  職權之情事，自不得率指為違法。
⒊刑法第59條規定之酌量減輕其刑，必須犯罪另有特殊之原因與
  環境，在客觀上足以引起一般同情，認為即使予以宣告法定最
  低度刑，猶嫌過重者，始有其適用。此項犯罪情狀是否顯可憫
  恕而酌量減輕其刑之認定，亦係法院得依職權自由裁量之事項
  。原判決未適用刑法第59條規定減輕上訴人等此部分之刑，自
  無不適用法則或適用法則不當之違法。何況，原判決已詳細說
  明，如何經考量上訴人等之犯罪情節，在客觀上顯不足以引起
  一般人之同情，難認有何法重情輕、可堪憫恕之處，自無從依
  刑法第59條酌減其等此部分犯罪之刑等旨（見原判決第16至17
  頁），亦無判決理由不備可言。
⒋法院對於具備緩刑要件之刑事被告，認為以暫不執行刑罰為適
  當者，得宣告緩刑，固為刑法第74條第1 項所明定；然暫不執
  行刑罰之是否適當，應由法院就被告之性格、犯罪狀況、有無
  再犯之虞及能否由於刑罰之宣告而策其自新等一切情形，予以
  審酌裁量。此係法院得依職權自由裁量之事項，尚不得以原審
  未諭知緩刑，即率指為違法。原判決不予宣告上訴人等緩刑，
  已敘明上訴人等此部分犯罪之量刑均逾有期徒刑2 年，不符緩
  刑要件之理由（見原判決第19頁）。揆諸上開說明，原判決就
  此部分既無判決理由不備，亦無不適用法則或適用不當之違誤
  。
㈣上訴人等上開上訴意旨所指各節，或係就無礙於事實認定之事
  項，或係執其等之個人主觀意見，就原審採證認事、量刑適法
  職權行使及原判決關於上訴人等共同販賣第三級毒品部分已明
  白論斷之事項，再為爭執，俱難認係上訴第三審之適法理由。
上訴人等就其等共同販賣第三級毒品部分之其他上訴意旨並未
  依據卷內訴訟資料，具體指摘原判決關於此部分有何違背法令
  之情形，核與法律規定得為第三審上訴理由之違法情形不相適
  合。
綜上，應認李鋐鉎就其共同販賣第三級毒品部分之上訴及蘇偉
  銘之上訴均為違背法律上之程式，應予駁回。
據上論結，應依刑事訴訟法第397條、第398條第1款、第395條前
段，毒品條例第17條第1項、修正前毒品條例第17條第2項，藥事
法第83條第1項，判決如主文。
中    華    民    國   110    年    11    月    25    日
                  刑事第四庭審判長法  官  林  立  華  
                                  法  官  謝  靜  恒  
                                  法  官  林  瑞  斌  
                                  法  官  王  敏  慧  
                                  法  官  李  麗  珠  
本件正本證明與原本無異
                                  書記官
中    華    民    國   110    年    12    月    1     日
附錄本案論罪科刑法條：
藥事法第83條第1項
明知為偽藥或禁藥，而販賣、供應、調劑、運送、寄藏、牙保、
轉讓或意圖販賣而陳列者，處七年以下有期徒刑，得併科新臺幣
五千萬元以下罰金。
 
附表
┌──┬─────────────┬────────────┬────────┬──────────┐
│編號│扣案物名稱及數量          │ 扣案時間、地點         │所有人          │卷證出處            │
├──┼─────────────┼────────────┼────────┼──────────┤
│1   │白色結晶1 包，檢出愷他命成│108 年4 月10日13時50分許│蕭心怡          │警一卷第59頁、偵7241│
│    │分，驗前淨重1.727 公克，純│，在高雄市新興區七賢二路│                │號卷第201 頁、訴65號│
│    │度約84.19%，驗前總純質淨重│39號地下室停放之車牌號碼│                │卷第157、159頁      │
│    │約1.454公克、驗餘淨重1.706│AVR-2957號車輛內查扣    │                │                    │
│    │公克。                    │                        │                │                    │
├──┼─────────────┼────────────┼────────┼──────────┤
│2   │白色結晶1 包，檢出愷他命成│同上                    │同上            │警一卷第57頁、偵7241│
│    │分，驗前淨重4.059 公克，純│                        │                │號卷第199 頁、訴65號│
│    │度約73.01%，驗前總純質淨重│                        │                │卷第157、159頁      │
│    │約2.963公克、驗餘淨重4.037│                        │                │                    │
│    │公克。                    │                        │                │                    │
├──┼─────────────┼────────────┼────────┼──────────┤
│3   │白色結晶1 包，檢出愷他命成│同上                    │同上            │同上                │
│    │分，驗前淨重4.189 公克，純│                        │                │                    │
│    │度約69.34%，驗前總純質淨重│                        │                │                    │
│    │約2.905公克、驗餘淨重4.169│                        │                │                    │
│    │公克。                    │                        │                │                    │
├──┼─────────────┼────────────┼────────┼──────────┤
│4   │白色結晶1 包，檢出愷他命成│同上                    │同上            │同上                │
│    │分，驗前淨重3.984 公克，純│                        │                │                    │
│    │度約79.94%，驗前總純質淨重│                        │                │                    │
│    │約3.185公克、驗餘淨重3.963│                        │                │                    │
│    │公克。                    │                        │                │                    │
├──┼─────────────┼────────────┼────────┼──────────┤
│5   │白色結晶1 包，檢出愷他命成│同上                    │同上            │同上                │
│    │分，驗前淨重1.667 公克，純│                        │                │                    │
│    │度約79.61%，驗前總純質淨重│                        │                │                    │
│    │約1.327公克、驗餘淨重1.646│                        │                │                    │
│    │公克。                    │                        │                │                    │
├──┼─────────────┼────────────┼────────┼──────────┤
│6   │白色結晶1 包，檢出愷他命成│同上                    │同上            │同上                │
│    │分，驗前淨重1.740 公克，純│                        │                │                    │
│    │度約77.22%，驗前總純質淨重│                        │                │                    │
│    │約1.344公克、驗餘淨重1.720│                        │                │                    │
│    │公克。                    │                        │                │                    │
└──┴─────────────┴────────────┴────────┴──────────┘